【裁判字號】    97,交聲,1396
【裁判日期】    971202
【裁判案由】    聲明異議
【裁判全文】
臺灣彰化地方法院交通事件裁定        97年度交聲字第1396號
移送機關即
原處分機關  交通部公路總局臺中區監理所
異  議  人
即受處分人  甲○○
上列受處分人因違反道路交通管理處罰條例案件，對於交通部公
路總局臺中區監理所彰化監理站民國97年10月31日所為裁決處分
（原處分案號：中監違字第裁60-I00000000號裁決書），聲明異
議，本院裁定如下：
    主  文
原處分撤銷。
原處分關於罰鍰新臺幣萬肆仟伍佰元之部分，不罰。
甲○○自用一般小客車駕駛人駕駛汽車，經測定酒精濃度超過規
定標準，吊扣小型車駕駛執照拾貳個月。
    理  由
一、原處分意旨略以：異議人即受處分人甲○○駕駛車號H6-171
    3號自用小客車，於94年12月23日下午6時12分許，在彰化縣
    福興鄉台17線東西快速路口處，因有「酒精濃度超過規定標
    準者（0.4-0.55）」之違規事由，經警當場掣單舉發，嗣原
    處分機關依道路交通管理處罰條例第35條第1項第1款規定，
    處異議人罰鍰34,500元，並吊扣駕駛執照12個月。
二、聲明異議意旨略以：異議人酒駕違規日為94年12月23日，到
    案日為95年1月8日，而行政罰法已於95年2月5日實施，故應
    適用行政罰法明定一事不兩罰之法律，為此提出本件聲明異
    議等語。
三、按94年2月5日公布，並於95年2月5日施行之行政罰法第26條
    規定，一行為同時觸犯刑事法律及違反行政法上義務規定者
    ，依刑事法律處罰之。但其行為應處以其他種類行政罰或得
    沒入之物而未經法院宣告沒收者，亦得裁處之。前項行為如
    經不起訴處分或為無罪、免訴、不受理、不付審理之裁判確
    定者，得依違反行政法上義務規定裁處之。又其他種類行政
    罰，係指違反行政法上之義務應受「裁罰性」之「不利處分
    」，依行政罰法第2條規定，包括限制或禁止行為之吊扣證
    照處分。究其立法目的，一行為同時觸犯刑事法律及違反行
    政法上義務規定時，由於刑罰與行政罰同屬對不法行為之制
    裁，而刑罰之懲罰作用較強，故依刑事法律處罰，即足資警
    惕時，實無一事二罰再處行政罰之必要，且刑事法律處罰，
    由法院依法定程序為之，較符合正當法律秩序，應予優先適
    用，但罰鍰以外之沒入或其他種類行政罰，因兼具維護公共
    秩序之作用，為達行政目的，行政機關仍得併予裁處。是汽
    車駕駛人經測試檢定酒精濃度超過規定標準之行為，如同時
    涉犯刑法第185 條之3 之公共危險罪嫌，依上開行政罰法第
    26條第1 項規定，道路交通主管處罰機關除得依該條項但書
    規定處以其他種類行政罰（例如吊扣駕駛執照）外，應由地
    方法院檢察署依刑事案件程序處理，嗣後如無行政罰法第26
    條第2 項所規定之經不起訴處分或為無罪、免訴、不受理、
    不付審理之裁判確定等事由，即不得依道路交通管理處罰條
    例第35條第3 項規定裁處行為人罰鍰之行政罰。又行政罰法
    第45條第1 項規定：「本法施行前違反行政法上義務之行為
    應受處罰而未經裁處，於本法施行後裁處者，除第15條、第
    16條、第18條第2 項、第20條及第22條規定外，均適用之。
    」亦即依文義解釋，本件違規事實既於行政罰法生效後始由
    原處分機關裁處（97年10月31日），自有行政罰法第26條之
    適用。至法務部93年6 月18日法規字第0930023364號函釋，
    認應以「行為時」法律作為新舊法交替時之適用原則，惟此
    乃見解於法院處理具體案件時，尚不受拘束（司法院大法官
    會議解釋第216 號參照），先予指明。
四、次按刑法第2 條第1 項規定：「行為後法律有變更者，適用
    裁判時之法律，但裁判前之法律有利於行為人者，適用最有
    利於行為人之法律」，是所謂「從新從輕」原則，固然行政
    罰實質上並非刑罰，故行政罰規定有變更時，是否亦有「從
    新從輕」原則之適用，容有爭議，惟按社會秩序維護法第 3
    條規定：「行為後本法有變更者，適用裁處時之規定。但裁
    處前之規定有利於行為人者，適用最有利於行為人之規定。
    」稅捐稽徵法第48條之3 亦明文規定：「納稅義務人違反本
    法或稅法之規定，適用裁處時之法律。但裁處前之法律有利
    於納稅義務人者，適用最有利於納稅義務人之法律。」顯見
    在違反社會秩序行為及租稅違章行為之處罰上，立法者皆均
    已採從新從輕原則，並無疑問。至於其他行政領域之行政罰
    ，刑法第2 條就質與量均較為嚴重之刑事處罰，尚能依據「
    從新從輕原則」以邀寬典，則舉重以明輕，自應類推適用此
    等規定，採「從新從輕原則」科處，較能兼顧人民基本權利
    之保障及符合上開修法之本旨，此觀自95年2 月5 日開始施
    行之行政罰法第5 條亦規定：「行為後法律或自治條例有變
    更者，適用行政機關最初裁處時之法律或自治條例。但裁處
    前之法律或自治條例有利於受處罰者，適用最有利於受處罰
    者之規定。」與前開個別法律及法理上有若合符節之處，益
    見「從新從輕原則」，在行政罰上之適用，不僅係屬立法上
    之趨勢，抑且在法理上，堪認該原則亦屬行政法之法律原理
    原則之一。雖道路交通管理處罰條例並未有如上開稅捐稽徵
    法及社會秩序維護法之相關規定，惟道路交通管理處罰條例
    所定罰鍰、吊扣證照、記點之裁罰，本屬行政罰之性質（參
    照上開行政罰法第1 條、第2 條亦將罰鍰、吊扣證照、記點
    之處分均定為行政罰），從而，本件異議人關於酒精濃度超
    過規定標準而駕車之行為時與原處分機關裁處時法律並不相
    同，原處分機關為裁處時，新修正之道路交通管理處罰條例
    第68條已生效實施，應適用「從新從輕原則」，比較新舊法
    之結果，認修正後之新法較有利於行為人，依照上開說明，
    自應適用修正後道路交通管理處罰條例第68條之規定。又按
    修正後道路交通管理處罰條例第68條之規定，將「吊扣」二
    字刪除，故受吊扣駕駛執照處分時，不再吊扣其持有各級車
    類之駕駛執照，僅於受吊銷駕駛執照處分時，始吊銷其持有
    各級車類之駕駛執照。故原處分機關於作成吊扣駕駛執照處
    分時，應就行為人所應吊扣之駕駛執照種類明確指示，始符
    合依法行政原則。另按違反道路交通管理事件裁決書處罰主
    文欄，吊扣汽車牌照或駕駛執照處分，應記明應受吊扣汽車
    牌照或駕駛執照名稱、號碼及吊扣期間，違反道路交通管理
    事件統一裁罰基準及處理細則第43條第2 項第3 款定有明文
    。
五、再按汽車駕駛人（包括機器腳踏車）飲用酒類或其他類似物
    後其吐氣所含酒精濃度超過每公升0.25毫克或血液中酒精濃
    度超過百分之0.05以上者，不得駕車，道路交通安全規則第
    114 條第2 款定有明文。又汽車駕駛人，駕駛汽車經測試檢
    定有酒精濃度超過規定標準者，處新臺幣15,000元以上60,0
    00元以下罰鍰，並當場移置保管其車輛及吊扣其駕駛執照 1
    年，修正前道路交通管理處罰條例第35條第1 項第1 款亦有
    明文。查本件異議人係於94年12月23日為本件違規行為，而
    原處分機關則於97年10月31日為最初裁處即本案裁決書，觀
    諸與本件相關之道路交通管理處罰條例第35條第1 項修正前
    後之規定，就處罰之要件及其罰鍰之金額均無變動，是此部
    分修正對異議人並無有利、不利可言，參照上開說明，自應
    適用行政機關最初裁處即97年10月31日時之修正後道路交通
    管理處罰條例第35條規定論處，併此敘明。
六、經查：
  (一)本件異議人即受處分人甲○○對於94年12月23日下午6 時12
    分許，駕駛H6-1713 號自小客車，在彰化縣福興鄉台17線東
    西快速路口處，為警攔停並測得呼氣酒精濃度達每公升0.54
    毫克等情，並不爭執，亦有彰化縣警察局鹿港分局舉發違反
    道路交通管理事件通知單1 紙在卷可稽。此部分事實，堪以
    認定。惟異議人上開酒後駕車之行為，因另涉刑法第185 條
    之3 之公共危險罪，業經臺灣彰化地方法院檢察署檢察官偵
    查終結提起公訴，並由本院以95年度交簡字第3 號判處拘役
    40日，如易科罰金，以銀元300 元折算1 日確定後，嗣於95
    年4 月17日繳清前開易科罰金執行完畢等情，亦有上揭本院
    刑事簡易判決書、自行繳納款項單據各1 紙在卷可佐。從而
    ，異議人前述酒後駕車之行為既同時觸犯刑法及違反行政法
    上義務，且其觸犯刑法部分，業經依刑事法律處罰，揆諸前
    揭說明，自無再處行政罰之必要，是原處分機關就此部分逕
    以異議人酒後駕車，酒精濃度超過規定標準之違規行為，裁
    處罰鍰新臺幣（下同）34,500元，顯與上揭行政罰法第26條
    第1 項之規定有悖，聲明異議意旨就此所為指摘，非無理由
    ，尚值採信。
  (二)又原處分機關以受處分人呼氣中所含酒精濃度達每公升0.54
    毫克，另再吊扣駕駛執照12個月之處分，該等處分係為達嚇
    阻酒後駕車，維護道路交通用路權人生命、身體安全法益為
    目的之裁罰性不利處分，屬於行政罰法第26條第 1項但書所
    稱其他種類行政罰，揆諸前開說明，行政機關為達行政目的
    ，固仍得併予裁處之。惟查，受處分人於上開違規當時既係
    駕駛自小客車違規，依法其所受之處分應限制其駕駛自小客
    車權利，即已領有小型車駕駛執照者，酒後違規駕駛自小客
    車時，吊扣者即係駕駛者之小型車駕駛執照，不得吊扣駕駛
    者持有之其他各級車類或重型機車駕駛執照，始符修正後道
    路交通管理處罰條例第68條規定之意旨。惟原處分機關除未
    依首開道路交通管理事件統一裁罰基準及處理細則第43條第
    2項第3款之規定，於違反道路交通管理事件裁決書處罰主文
    欄，記明應受吊扣駕駛執照名稱、號碼，此舉顯未審酌上開
    條例第68條修正理由之意旨，無啻剝奪受處分人駕駛其他種
    類車輛之權利，揆諸上開說明，顯與現行之道路交通管理處
    罰條例第68條之規定有未合之處。
六、綜上所述，原處分機關就受處分人駕駛汽車經測試檢定有酒
    精濃度超過規定標準之違規事實，據以裁處罰鍰34,500元，
    並吊扣駕駛執照12個月，固非無據，惟異議人因該次酒後駕
    車行為，業經本院判處拘役40日，並已易科罰金執行完畢，
    原處分所裁處罰鍰部分，顯與前揭行政罰法第26條第1項前
    段所明定一事不二罰有違，即難認允當，是此部分異議為有
    理由，自應由本院將此部分之原處分撤銷，另諭知如主文第
    2 項所示，以資適法；至原處分裁處吊扣駕駛執照12個月部
    分，依行政罰法第26條但書之規定，仍得裁處之，已如上述
    ，惟異議人為本件違規時係駕駛自用小客車，依前揭說明，
    其依法所受之處分應為限制其駕駛自用小客車之權利，即吊
    扣其小型車駕駛執照，然原處分關於吊扣駕駛執照12個月部
    分，並未就異議人所應吊扣之駕駛執照種類明確指示，亦有
    未洽，自應由本院撤銷原處分，另諭知適法之處分如主文第
    第3 項所示。
據上論斷，應依道路交通管理處罰條例第87條第2項，道路交通
案件處理辦法第20條前段，裁定如主文。
中    華    民    國    97    年    12    月    2     日
                  交通法庭   法  官  簡婉倫
以上正本證明與原本無異。
如不服本裁定，應於裁定送達後 5日內向本院提出抗告狀（須附
繕本）。
中    華    民    國    97    年    12    月    2     日
                             書記官  林盛輝


司法院資訊處製作；財團法人民間司法改革基金會備份。
